【裁判字號】    90,訴,184
【裁判日期】    900928
【裁判案由】    貪污治罪條例
【裁判全文】
臺灣臺中地方法院刑事判決                            九十年度訴字第一八四號
    公  訴  人  臺灣台中地方法院檢察署檢察官
    被      告  丙○○
    選任辯護人  陳銘釗
    被      告  己○○
    選任辯護人  吳文虎
右列被告因貪污治罪條例案件，經檢察官提起公訴（八十九年度偵字第一０二０二、
一九０六九號），本院判決如左：
    主  文
丙○○、己○○均無罪。
    事  實
一、公訴意旨係以：被告丙○○原任職於台中縣政府工務局工程隊技士，係依據法令
    從事公務之人員，被告丙○○對於該工程隊之違建拆除案具有監督之權力。嗣庚○○所有座落於台中縣石岡鄉○○路八三七巷一號三樓、四樓遭人檢舉係為違建
    將遭拆除，庚○○母親辛○○○因心急房屋被拆除乃於八十七年十月間向其從事
    建築行業之僱主即被告己○○述說該事，被告己○○即稱朋友在拆除隊任職（指
    被告丙○○）可尋求幫忙，並將相關文件取去給被告丙○○看，被告丙○○與己○○見有機可乘即共同意圖不法所有，由被告己○○轉對辛○○○詐稱前揭違建
    可以不用拆除，但需要手續費，伊回說身邊只有新台幣（下同）二萬元，被告己○○則說太少需要五萬元，被告己○○即於八十七年十月間某日載同辛○○○至
    石岡鄉農會領取三萬元合計五萬元及一罐茶葉（價值二千元）交予被告己○○轉
    交予被告丙○○。後於八十七年十二月間辛○○○又接到台中縣政府之拆除通知
    書，辛○○○即打電話問被告己○○不是有保證說錢拿去就不用拆，結果現在又
    通知要拆，因此要把錢歸還，被告己○○則說會帶辛○○○至被告丙○○家中，
    到時被告己○○與被告丙○○自行在廚房內交談，出來後被告己○○說保證不會
    拆除，辛○○○才放心回去。惟八十八年一月八日台中縣政府工務局工程隊人員
    又前往要拆除違建，辛○○○即對工程隊組長甲○○稱，你們工程隊裏面已經拿
    了五萬元及一罐茶葉，說保證不會拆，為何現在又來拆，甲○○叫辛○○○寫一
    張送錢經過的說明書，辛○○○書寫「本人辛○○○於民國八十七年十月中旬因
    房子違章建築的因素，故拿金新台幣伍萬圓整及價值二千圓的茶葉，交於旭界開
    發建設機構總經理己○○轉交給台中縣政府拆除大隊技師張明（名）輝先生，希
    望能延後拆除，同時張明輝技師並保證兩年內確保不予拆除。特立此據為憑」交
    予甲○○。當天即暫緩拆除並說會拿回去處理。過了數天甲○○亦打電話問辛○○○謂被告丙○○是否還錢，溫婦回稱還沒有，約於八十八年一月二十日左右被
    告己○○與丙○○同乘車至溫婦住宅，被告丙○○在車內等候，被告己○○則進
    入還五萬元，溫婦本來要叫其子下來，被告己○○則說不用，並將錢交予溫婦，
    待溫婦算完錢，被告己○○亦稱要多少給其當走路工，溫婦則稱要給多少，被告
    己○○要求給一半即二萬五千元，惟溫婦不肯僅給予一萬元，其後工程隊又要來
    拆屋，辛○○○最後始自行拆除結案，因認被告丙○○、己○○二人涉有貪污治
    罪條例第五條第一項第二款利用職務上之機會詐取財物罪嫌。
二、按犯罪事實應依證據認定之，無證據不得推定其犯罪事實；又不能證明被告犯罪
    者，應諭知無罪之判決，刑事訴訟法第一百五十四條、第三百零一條第一項分別
    定有明文。另按認定不利於被告之事實，須依積極證據，苟積極證據不足為不利
    於被告事實之認定，即應為有利於被告之認定，更不必有何有利之證據。刑事訴
    訟法上所謂認定犯罪事實之證據，係指足以認定被告確有犯罪之積極證據而言，
    該項證據自需適合於被告犯罪事實之認定，始得採為斷罪資料；如未能發現相當
    證據，或證據不足以證明，自不能以推測或擬制之方法，以為裁判之基礎。又告
    訴人之告訴，係以使被告受刑事訴追為目的，是其陳述是否與事實相符，仍應調
    查其他證據以資審認（最高法院三十年上字第八一六號、二十九年上字第三一○
    五號、五十二年台上字第一三００號等判例可資參照）。再按證人就其本人親身
    經歷目擊之事實經過，到庭而為陳述，其證言固得採為被告犯罪之證據；惟證人
    以聞自他人在審判外之陳述作為內容，到庭而為轉述者，則屬傳聞證據，不得採
    為判決之基礎（最高法院八十八年度台上字第四一六九號判決可資參照）。
三、本件公訴人認被告丙○○、己○○二人涉有貪污治罪條例第五條第一項第二款利
    用職務上之機會詐取財物罪嫌，無非係以證人辛○○○、甲○○、戊○○等人於
    偵查時之供詞，及認辛○○○與被告丙○○並無怨隙，自無誣指之必要，且認辛○○○若無親身經驗，以其五十九歲之年齡自不可能如此清晰陳述等為其論據。
    惟訊據被告丙○○，己○○二人均堅決否認渠有前開犯行，被告丙○○辯稱：八
    十七年間己○○有帶辛○○○到伊家裏來，是談有關補照情事，並沒有提到免予
    拆除之事情，伊未曾到辛○○○住處外面，亦未曾收過己○○轉交之五萬元及茶
    葉，本件是因工程隊隊員戊○○在甄試時沒有錄取，才故意以不實之事情檢舉伊
    ，況伊本身是負責處理內部公文而已，並無權決定是否拆除或緩拆違建等語；被
    告己○○則辯稱：辛○○○確實有拿五萬元給伊，但那是有關辦理補照請設計師
    之費用，伊後來也確實有帶辛○○○去找設計師商談辦理補照之事，而去丙○○
    家中則是去問他違建補照之事情，當時辛○○○是有拜託丙○○儘量幫助，看有
    沒有什麼辦法，丙○○說有申請補照便可緩拆，且要去丙○○家中也是辛○○○
    要求的，伊還錢的時候辛○○○覺得不好意思，就主動給伊一萬元當走路工，當
    時丙○○並未與伊一同前往等語。
四、經查：
（一）本件緣起於辛○○○以庚○○代理人身分舉發被告丙○○、己○○二人向其索
      取五萬元及一罐茶葉，謂交付前開款項及物品後，其違建即可免遭拆除，此有
      卷附八十八年八月十七日舉發事證狀一份在卷可稽，依上可知辛○○○即具本
      件告發人及告訴人身分，合先敘明。查告訴人辛○○○於八十八年八月二十七
      日偵查中指稱：伊於八十七年間接到拆除違建之公文，就拿給認識之己○○看
      ，己○○對伊說台中縣政府拆除隊有一個朋友叫丙○○與其很好，他說可以不
      用拆，但要有手續費，後來第二張要拆除公文又來，伊又拿去問己○○，己○○說要的話要五萬元，所以下班後他就載會計及伊去領三萬元出來，連同原來
      的二萬元一起交給他，當天己○○並講丙○○家裏沒有茶葉可泡，順便拿一罐
      茶葉，要來載伊去領錢之前，伊有到隔壁拿了一罐茶葉二千元，後來又接到拆
      除通知，伊就打電話給己○○，說你有保證錢拿去就不用拆，結果現在通知要
      拆，你錢要還給我。己○○說要帶伊至丙○○家，進到丙○○家中，己○○與
      丙○○到廚房去談話，出來後己○○保證不會拆就載伊回去，後來縣政府正式
      來拆，伊就對甲○○組長說，你們裏面拿了五萬元及一罐茶葉，說保證不拆，
      為何現在來拆，他就說寫一張送錢經過給他，伊記得八十八年尾牙後己○○與
      丙○○到伊家，丙○○在車上等，己○○進來說五萬元要還，也有寫一張紙條
      說還五萬元，他又出口說，要多少給他，伊就問還要給錢，他說要二萬五千元
      ，伊不肯，他又問要給多少，伊就說給一萬元，他說好等語。
（二）告訴人辛○○○於八十九年七月二十七日在接受法務部調查局中部地區機動工
      作組調查時供稱：己○○係於八十七年四月十三日晚上載伊到石岡鄉農會領取
      現金三萬元，伊併同身邊現金二萬元及茶葉一罐交予己○○後，伊之違建即未
      被拆除，約至八十八年初拆除隊又說要拆除違建，伊即叫兒子庚○○寫陳情書
      ，述明拆除隊員丙○○透過己○○向伊索賄五萬元，保證伊之違建不會被拆除
      ，伊將陳情書交給甲○○後幾天，己○○和丙○○於夜間來找伊，丙○○當時
      坐在車上未下車，己○○一個人下車在伊家客廳將五萬元退還給伊，並拿走一
      萬元，其間己○○對伊說「錢還你，屋子被拆，我就沒事了」等語，並提出台
      中縣石岡鄉農會之交易明細表記錄八十七年四月十三日提領現金三萬元為憑。
      另告訴人辛○○○於九十年二月二十六日本院審理時到庭陳稱：伊於二個月內
      共去過丙○○家裡三次，都是己○○帶伊去的，到丙○○家都是己○○跟他說
      話，伊沒有聽見他們在說什麼，伊後來先交二萬元給己○○，再到石岡鄉農會
      領三萬元出來，茶葉是黃名煌到伊家拿的，他並沒有說是要給丙○○泡茶，己○○當時只說要手續費五萬元，好像說要補照，他並沒有說要交給何人，伊交
      給甲○○之字條是拆除隊員戊○○聽伊與甲○○之對話而寫的，八十八年一月
      二十日己○○到伊家還五萬元時，他說要給他多少，伊就說一萬元，己○○並
      沒有表示要給他二萬五千元等語。
（三）觀之告訴人辛○○○先後所供，關於１、手續費之作用（有謂己○○對伊說朋
      友丙○○講可以不用拆，但要有手續費；有謂手續費好像是要補照之用）、２
      五萬元交付順序（有謂一起交付，有謂先交二萬元，再交三萬元）、３、己○○拿走茶葉之說詞（有謂丙○○家裏沒有茶葉可泡，順便拿一罐茶葉；有謂並
      沒有說是要給丙○○泡茶）、４、何人於八十八年一月八日寫陳情書字條（有
      謂其子庚○○，有謂拆除隊員戊○○）、５、交還五萬元之情形（有謂己○○
      說要二萬五千元給他，伊不肯，他又問要給多少，伊就說給一萬元，他說好；
      有謂己○○說要給他多少，伊就說一萬元，己○○並沒有表示要給他二萬五千
      元）等情均前後不相一致，已難遽信，況查系爭違章建物係自八十七年五月間
      起台中縣政府始為補辦手續通知及拆除通知，此經本院向台中縣政府調閱系爭
      違章建物於八十七年間之相關卷宗查明得知，但告訴人辛○○○竟指稱：伊於
      八十七年間接到拆除違建之公文，就拿給己○○看，己○○對伊說可以不用拆
      ，但要有手續費，後來第二張要拆除公文又來，伊又拿去問己○○，己○○說
      要的話要五萬元，所以下班後他就載會計及伊去領三萬元出來（經辛○○○自
      己查證係八十七年四月十三日，即在台中縣政府發公文之前），連同原來的二
      萬元一起交給他等情，即有不實。
（四）又查證人即設計師丁○○於本院審理時到庭證稱：己○○曾帶一位太太（指辛○○○）及公司小姐為了違章補照之事去找伊，伊告訴他們要將資料帶齊全才
      能處理，伊忘記那位太太後來是否有將資料補給伊，一般違章補照案件大約收
      費三至五萬元，伊不記得當時有否告訴他們補照要收多少錢，但如有提起，應
      會告訴他們要三至五萬元等語。另證人即被告己○○公司會計壬○○亦於本院
      審理到庭證稱：伊看過辛○○○曾經向己○○表示她的房子被人家檢舉要被拆
      除，己○○當時有告訴她房子如能補照就可不用拆除，後來己○○要伊帶辛○○○去找設計師，但第一次資料帶得不夠，第二次將資料補好再送過去，設計
      師表示無法補照，伊就請己○○將預先放在他那裡之五萬元還給辛○○○等語
      。前開二位證人之供詞，核與告訴人辛○○○於本院審理時自承：己○○確實
      有請他的會計帶伊去找設計師補照過之情相符。復查卷附台中縣政府工務局工
      程隊違章建築案件處理記錄影本上亦載有「八十七年十月二十六日業主委任建
      築師向本府申請補照中」，由上可知被告己○○辯稱：辛○○○拿給伊五萬元
      是為了辦理補照請設計師之費用等語，尚非全然無據。
（五）證人即曾任拆除工程隊臨時雇工之戊○○固於偵查時證稱：要拆辛○○○之房
      屋伊也有去，辛○○○說拆除隊的丙○○拿她五萬元及一罐茶葉，說是透過一
      個建設公司之人送給他的，有保證說不用拆，她看到伊等要去拆，她很生氣，
      就寫一張紙條內容說她被拆除隊裏面的人拿了五萬元及一罐茶葉，事後甲○○
      拿紙條給丙○○看，說人家都寫得很清楚，你還說沒有，丙○○就點頭，說「
      好啦，好啦」，不否認等語。然查證人即工程隊第一組組長甲○○於偵審時證
      稱：伊有問過丙○○好幾次是否有向辛○○○拿這筆錢，丙○○都說他沒有拿
      ，他前後都沒有承認過等語，及證人即工程隊隊長乙○○於偵審時證稱：伊也
      問過丙○○是否向人拿這筆錢，他說沒有等語，即均與證人戊○○供稱：丙○○曾點頭，說「好啦，好啦」，不否認之情不合。再查證人戊○○曾於八十八
      年八月三日參加工程隊臨時雇工甄試未被錄取，該次甄選作業主辦者係被告丙○○之情，有台中縣政府八十八年八月六日之工程隊簽呈影本一份在卷可憑，
      而告訴人辛○○○於八十九年七月二十七日在接受法務部調查局中部地區機動
      工作組調查時曾稱：伊向戊○○告之丙○○向伊索賄五萬元之情，戊○○即以
      伊之名義向台中地檢署告發此事等語，查戊○○係於八十八年八月二十三日具
      狀向台中地檢署請求調查台中縣政府工務局所屬工程隊之違建拆除弊案，狀後
      即檢附署名辛○○○、庚○○之舉發本件事證狀，可知被告丙○○與證人戊○○間確實存有私人恩怨，是證人戊○○不利於被告丙○○之供詞，即難遽採。
（六）另證人甲○○雖亦於偵審時證稱：當時辛○○○確實有出具一份說明書說丙○○拿錢及一罐茶葉，伊回去有跟丙○○說人家說他有向人拿五萬元及二千元一
      罐的茶葉，他說因為要去拆人家房子，對方會不滿，伊有說對方要召開記者會
      ，如有拿就要趕快還錢等語。及證人乙○○於偵審時證稱：甲○○有向伊報告
      過丙○○收人家五萬元這件事情，伊事後有問張明輝是否有拿別人之錢，他說
      沒有等語。與證人即辛○○○之子庚○○於本院審理時證稱：伊依母親之意，
      寫下她拿五萬元及一罐茶葉請己○○轉交丙○○，保證兩年不會拆除違建之字
      條，伊事後聽伊二姐說母親告訴她有中間人表示拿出五萬元，就可保證兩年不
      拆違建等語。前開證人甲○○、乙○○、庚○○與戊○○就本件辛○○○交付
      五萬元之緣由，均是聽聞別人之言，渠等並未親身經歷目擊事實之經過，即屬
      傳聞證據，揆諸前開說明，自不得採為判決之基礎。
（七）證人甲○○又於法務部調查局中部地區機動工作組調查時及偵審中供稱：違章
      案件之執行程序係由鄉鎮違章建築查報員陳報或受理民眾檢舉後，統籌由工程
      隊隊長通知拆除小組會同所屬鄉鎮公所人員至查報現場勘察，若確定違章屬實
      ，即交由工程隊技士丙○○排定拆除日程，伊再依該日程帶領拆除小組成員前
      往執行拆除工作，所以丙○○並沒有辦法決定是否要拆除違建，像本件已經決
      定拆除就沒有辦法不去執行拆除工作等語，及證人乙○○亦於偵審時陳稱：是
      否拆除違建是建管課決定，上面指示如何做，工程隊就必須依照公文內容執行
      ，丙○○並沒有辦法決定不拆或緩拆違建等語。準此，被告丙○○既無權決定
      是否拆除或緩拆本件違章建築，則其利用職務上之機會詐取他人財物之可能性
      即屬低微。
五、綜上所述，告訴人辛○○○前後供述不一而存有瑕疵，證人戊○○、甲○○、乙○○、庚○○等人之證詞亦均屬傳聞證據，不足採為不利於被告之證據，是本件
    並查無其他積極證據足認被告丙○○、己○○二人有共同利用職務上之機會詐取
    他人財物之犯行，故被告二人辯稱渠無該等犯行，尚堪採信，因此本件被告二人
    之犯行應屬不能證明，爰均為無罪判決之諭知，以期毋枉，並昭審慎。
據上論斷，應依刑事訴訟法第三百零一條第一項，判決如主文。
中      華      民      國    九十      年      九      月    二十八    日
                              台灣台中地方法院刑事第四庭
                                      法  官  張  靜  琪
右正本證明與原本無異。
如不服本判決，應於判決送達後十日內向本院提出上訴狀，上訴於臺灣高等法院臺中
分院( 須附繕本 )。
                                      書記官
中      華      民      國    九十      年      九      月    二十八    日


司法院資訊處製作；財團法人民間司法改革基金會備份。
